臺灣新北地方法院民事判決　　　　　　109年度重訴字第778號
原　　　告　林俊甫　

訴訟代理人　雷皓明律師
複　代理人　楊于瑾律師
　　　　　　徐佳緯律師
被　　　告　林韻宜　

訴訟代理人　吳存富律師
　　　　　　郭哲銘律師
　　　　　　張媁婷律師
上列當事人間請求分割共有物事件，經本院於民國110 年10月14
日言詞辯論終結，判決如下：
    主      文
一、兩造共有如附表1 所示之不動產准予變價分割，所得價金依
    附表2 所示應有部分比例分配。
二、訴訟費用由兩造依附表2 所示應有部分比例分擔。
    事實及理由
一、原告主張：兩造前於民國96年4 月14日結婚，婚後購買如附
    表1 所示之不動產（下稱系爭不動產），且由兩造所共有，
    應有部分比例則如附表2 所示，並同住其中。嗣因兩造不睦
    ，原告於106 年8 月間搬離系爭不動產，而兩造於108 年9
    月25日經鈞院以108年度婚字第349號判決離婚確定在案，然
    被告仍居住於系爭不動產，且原告多次聯繫被告協議處理系
    爭不動產分割及處分事宜，均無法達成協議。又系爭不動產
    之主建物僅有單一獨立出入口，倘依兩造應有部分比例為原
    物分割，則兩造並無各自獨立之出入口，不僅有損建物之完
    整性及使用現狀，分割後面積亦過小，使用上將有諸多不便
    及困難，是系爭不動產之主建物事實上難以為原物分割，倘
    強以原物分割之方式亦將使系爭不動產主建物無法發揮其經
    濟上之利用價值。再者，兩造既對分割方式無法達成協議，
    自不宜採取以原物分割及金錢補償之方案，況採變價分割方
    式兩造均可應買，屬良性公平之競價，且變價金額越高，兩
    造分配之金額亦隨之增加，對兩造均有利，變價後系爭不動
    產之產權歸一，亦可使系爭不動產發揮更大之經濟效用，故
    本件應以變價分割之方式分割系爭不動產較為適當。為此，
    原告依民法第823條第1項前段、第824條第2項之規定，請求
    以變價方式分割系爭不動產等語。並聲明求為：如主文第1
    項所示。
二、被告則以：被告不同意將系爭不動產變價分割，因兩造剛離
    婚，且被告及其子仍居住於系爭不動產，被告希望以新臺幣
    （下同）600 萬元購買原告所持有之應有部分，或540 萬元
    貸款加現金60萬元，或540 萬元貸款加車子所有權給原告，
    原告將系爭不動產之應有部分移轉予被告等語，資為抗辯。
    並答辯聲明：原告之訴駁回。
三、本院之判斷：
(一)按各共有人，除法令另有規定外，得隨時請求分割共有物。
    但因物之使用目的不能分割或契約訂有不分割之期限者，不
    在此限；共有物之分割，依共有人協議之方法行之。分割之
    方法不能協議決定，或於協議決定後因消滅時效完成經共有
    人拒絕履行者，法院得因任何共有人之請求，命為下列之分
    配：一、以原物分配於各共有人。但各共有人均受原物之分
    配顯有困難者，得將原物分配於部分共有人。二、原物分配
    顯有困難時，得變賣共有物，以價金分配於各共有人；或以
    原物之一部分分配於各共有人，他部分變賣，以價金分配於
    各共有人，民法第823 條第1 項、第824 條第1 、2 項分別
    定有明文。次按分割共有物，究以原物分割，或變賣共有物
    分配其價金，法院固有自由裁量之權，不受共有人主張之拘
    束，但仍應斟酌當事人之聲明、共有物之性質、經濟效用及
    全體共有人之利益等公平決定之（最高法院84年度台上字第
    1756號判決意旨參照）。另按共有人請求分割之共有物，倘
    係公寓大廈之專有部分，而無法以原物分配於各共有人，須
    採變賣共有物以價金分配於各共有人之方法分割，因依公寓
    大廈管理條例第4 條第2 項規定，專有部分不得與其所屬建
    築物共用部分之應有部分及其基地所有權之應有部分分離而
    為移轉，共有人自應請求就該專有部分與其所屬建築物共用
    部分之應有部分及其基地所有權之應有部分合併分割，不得
    單獨就其中之一請求分割（最高法院89年度台上字第666號
    判決意旨參照）。
(二)原告主張系爭不動產為兩造所共有，應有部分如附表2 所示
    ，惟兩造就系爭不動產之分割未能達成協議等情，業據原告
    提出系爭不動產之土地暨建物登記第一類謄本等件在卷可稽
    （見本院109 年度板司調字第244 號卷第89-123頁），並有
    本院板橋簡易庭109 年11月11日調解紀錄報告書附卷為憑（
    見本院109 年度板司調字第244 號卷第195-197頁），復為
    被告所不爭執，是原告上開之主張，自堪信為真。又系爭不
    動產非因物之使用目的而不能分割，復無因物之使用目的或
    兩造協議而有不得分割之情事，或兩造訂有不分割之期限等
    情，亦為兩造所不爭執，則原告依前開規定，請求分割系爭
    不動產，即屬有據。次查，系爭不動產之房屋為鋼筋混凝土
    造5 層建物之第4 層，登記面積僅77.04 平方公尺，陽台面
    積為9.98平方公尺，倘將系爭不動產之房屋以原物分割平均
    分配予兩造，將使兩造可取得之面積顯然過小，且勢需就該
    房屋重新分設出入口、另設獨立之水、電等，不僅破壞該房
    屋之原結構，亦增加勞費，而無法發揮系爭不動產經濟上之
    利用價值，對兩造均屬不利，足見本件如採原物分割予各共
    有人之方式顯有實際上之困難。而本院認系爭不動產若以變
    價分割之方式，由兩造以及公眾有意願之人以競標之方式為
    之，在自由市場競爭之情形下，藉由良性公平競價之結果，
    將使系爭不動產之市場價值極大化，且兩造亦可自行選擇是
    否於變賣程序中參加投標或主張優先承買權以取得系爭不動
    產，從而滿足使用系爭不動產之需求；另未能取得系爭不動
    產者，亦能以競標之價格而獲得拍賣中最高價金計算之金錢
    補償，實際上較能平衡兩造之權利義務，使兩造均能受益。
    是以，本院於斟酌兩造之意願、系爭不動產之使用情形、經
    濟效用及兩造之利益等情形，認將系爭不動產變賣，所得價
    金由兩造按其附表2 所示應有部分比例分配之，應屬適當。
四、另按應有部分有抵押權或質權者，其權利不因共有物之分割
    而受影響。但有下列情形之一者，其權利移存於抵押人或出
    質人所分得之部分：（一）權利人同意分割。（二）權利人
    已參加共有物分割訴訟。（三）權利人經共有人告知訴訟而
    未參加；前項但書情形，於以價金分配或以金錢補償者，準
    用第881 條第1 項、第2 項或第899 條第1 項規定，民法第
    824 條之1 第2 項、第3 項定有明文。兩造前曾將系爭不動
    產於99年10月15日設定最高限額抵押權予訴外人台新國際商
    業銀行股份有限公司（下稱台新銀行），經本院對台新銀行
    告知訴訟等情，此有系爭不動產之房屋及土地登記第一類謄
    本、本院110年8月16日新北院賢民弘109年度重訴字第778號
    函及送達證書等件存卷足徵（見本院109年度板司調字第244
    號卷第89-123頁及本院卷第92-94頁），惟台新銀行未為參
    加，則依上開規定，上開最高限額抵押權人之權利即應移存
    於兩造就系爭不動產分得之價金部分，併此敘明。
五、綜上所述，系爭不動產依其使用目的及經濟效益，無法原物
    分割，應以變價分割之方式為適當，是原告依據民法第823
    條第1項前段、第824條第2項之規定，請求變價分割系爭不
    動產，為有理由，應予准許，爰判決如主文第1項所示。
六、本件事證已臻明確，兩造其餘攻擊防禦方法及所提之證據，
    經審酌後均與判決之結果不生影響，爰不另一一論述，併此
    敘明。
七、末按因共有物分割、經界或其他性質上類似之事件涉訟，由
    敗訴當事人負擔訴訟費用顯失公平者，法院得酌量情形，命
    勝訴之當事人負擔其一部，民事訴訟法第80條之1 定有明文
    。本件分割共有物之訴，核其性質屬形式之形成訴訟，法院
    本不受原告聲明分割方案之拘束，如准予裁判分割，原告之
    訴即為有理由，並無敗訴與否之問題，況兩造本可互換地位
    ，原告起訴雖於法有據，然被告之應訴乃法律規定所不得不
    然，且兩造均因本件裁判分割而同霑利益，故本院認為於裁
    判分割共有物訴訟，倘法院准予分割，原告之訴為有理由時
    ，仍應由兩造分別就系爭不動產之應有部分比例分擔訴訟費
    用較符合公平原則，爰酌定如主文第2 項所示。
八、據上論結，本件原告之訴為有理由，因此判決如主文。
中    華    民    國   110    年    11    月    18    日
                  民事第一庭  法  官  毛崑山
以上正本係照原本作成。
如對本判決上訴，須於判決送達後20日內向本院提出上訴狀。如
委任律師提起上訴者，應一併繳納上訴審裁判費。
中    華    民    國   110    年    11    月    18    日
                              書記官  童淑敏
 
附表1：
┌───────────────────────────────────────┐
│土地標示                                                                      │
├──┬──────────────────┬──────┬──────────┤
│編  │    土    地    坐    落            │  面    積  │   權  利  範  圍   │
│    ├────┬─────┬───┬───┤（平方公尺）│                    │
│號  │縣  市  │鄉鎮市區  │段    │地號  │            │                    │
├──┼────┼─────┼───┼───┼──────┼──────────┤
│1   │新北市  │中和區    │盛昌  │407   │7,387.89    │原告：139/20,000    │
│    │        │          │      │      │            │被告：139/20,000    │
├──┼────┼─────┼───┼───┼──────┼──────────┤
│2   │新北市  │中和區    │盛昌  │404   │5,064.10    │原告：47/1,800,000  │
│    │        │          │      │      │            │被告：47/1,800,000  │
├──┼────┼─────┼───┼───┼──────┼──────────┤
│3   │新北市  │中和區    │盛昌  │932   │10,005.19   │原告：3/900,000     │
│    │        │          │      │      │            │被告：3/900,000     │
├──┼────┼─────┼───┼───┼──────┼──────────┤
│4   │新北市  │中和區    │錦和  │272   │300.71      │原告：4/900,000     │
│    │        │          │      │      │            │被告：4/900,000     │
└──┴────┴─────┴───┴───┴──────┴──────────┘
┌───────────────────────────────────────┐
│建物標示                                                                      │
├─┬──┬─────┬────┬─────────────┬─────────┤
│編│建號│基地坐落  │建築樣式│    建物面積（平方公尺）  │權利範圍          │
│  │    ├─────┤主要建材├──────┬──────┤                  │
│號│    │建物門牌  │及      │樓層面積合計│附屬建物主要│                  │
│  │    │          │房屋層數│            │建材及用途  │                  │
├─┼──┼─────┼────┼──────┼──────┼─────────┤
│1 │1558│新北市中和│鋼筋混凝│4 層：77.04 │陽台：9.98  │原告：1/2         │
│  │    │區盛昌段40│土構造/ │            │            │被告：1/2         │
│  │    │7 地號    │5 層    │            │            │                  │
│  │    │----------│        │            │            │                  │
│  │    │新北市中和│        │            │            │                  │
│  │    │區圓通路36│        │            │            │                  │
│  │    │7 巷33弄12│        │            │            │                  │
│  │    │4 號4 樓  │        │            │            │                  │
│  ├──┴─────┴────┴──────┴──────┴─────────┤
│  │共用部分：同地段1605建號、面積606.04平方公尺、權利範圍132/10,000；同地段16│
│  │08建號、面積134.2 平方公尺、權利範圍1,000/10,000；同地段1614建號（含停車位│
│  │編號29）、面積2,235.21平方公尺、權利範圍1/75                              │
├─┼──┬─────┬────┬──────┬──────┬─────────┤
│2 │1357│新北市中和│鋼筋混凝│1 層：18.92 │            │原告：15/10,000   │
│  │    │區盛昌段40│土造/   │地下1 層：  │            │被告：15/10,000   │
│  │    │4 地號    │3 層    │43.68       │            │                  │
│  │    │----------│        │合計：62.60 │            │                  │
│  │    │新北市中和│        │            │            │                  │
│  │    │區圓通路36│        │            │            │                  │
│  │    │7 巷33弄42│        │            │            │                  │
│  │    │之1 號    │        │            │            │                  │
│  ├──┴─────┴────┴──────┴──────┴─────────┤
│  │共用部分：同地段1371建號、面積147.42平方公尺、權利範圍177/10,000          │
├─┼──┬─────┬────┬──────┬──────┬─────────┤
│3 │2818│新北市中和│鋼筋混凝│1 層：7.28  │            │原告：15/10,000   │
│  │    │區盛昌段93│土造/   │            │            │被告：15/10,000   │
│  │    │2 地號    │5 層    │            │            │                  │
│  │    │----------│        │            │            │                  │
│  │    │新北市中和│        │            │            │                  │
│  │    │區圓通路36│        │            │            │                  │
│  │    │7 巷33弄74│        │            │            │                  │
│  │    │號        │        │            │            │                  │
│  ├──┴─────┴────┴──────┴──────┴─────────┤
│  │共用部分：同地段2894建號、面積2,129.48平方公尺、權利範圍1/2               │
├─┼──┬─────┬────┬──────┬──────┬─────────┤
│4 │2819│新北市中和│鋼筋混凝│1 層：7.00  │            │原告：15/10,000   │
│  │    │區盛昌段93│土造/   │            │            │被告：15/10,000   │
│  │    │2 地號    │5 層    │            │            │                  │
│  │    │----------│        │            │            │                  │
│  │    │新北市中和│        │            │            │                  │
│  │    │區圓通路36│        │            │            │                  │
│  │    │7 巷33弄76│        │            │            │                  │
│  │    │號        │        │            │            │                  │
│  ├──┴─────┴────┴──────┴──────┴─────────┤
│  │共用部分：同地段2894建號、面積2,129.48平方公尺、權利範圍1/2               │
├─┼──┬─────┬────┬──────┬──────┬─────────┤
│5 │1249│新北市中和│鋼筋混凝│1 層：3.02  │            │原告：15/10,000   │
│  │    │區錦和段27│土造/   │            │            │被告：15/10,000   │
│  │    │2 地號    │7 層    │            │            │                  │
│  │    │----------│        │            │            │                  │
│  │    │新北市中和│        │            │            │                  │
│  │    │區圓通路25│        │            │            │                  │
│  │    │8 之1 號  │        │            │            │                  │
│  ├──┴─────┴────┴──────┴──────┴─────────┤
│  │共用部分：同地段1251建號、面積41.57平方公尺、權利範圍55/100               │
└─┴─────────────────────────────────────┘
附表2：
┌──┬───┬──────┐
│編號│共有人│應有部分比例│
├──┼───┼──────┤
│1   │林俊甫│1/2         │
├──┼───┼──────┤
│2   │林韻宜│1/2         │
└──┴───┴──────┘